【裁判字號】    96,家訴,19
【裁判日期】    971009
【裁判案由】    塗銷繼承登記等
【裁判全文】
臺灣雲林地方法院民事判決              96年度家訴字第19號
原      告  甲○○原名沈勇.
訴訟代理人  林俊雄律師
被      告  己○○原名沈勝傑.
            丁○○原名沈勝翔.
上列二人共同訴訟代理人  張育誠律師
            壬○      住同上
            戊○○    住同上
上列當事人間塗銷繼承登記等事件，本院於97年9 月26日言詞辯
論終結，判決如下：
    主    文
被告應分別將坐落雲林縣虎尾鎮○○段第五之一地號及同段五之
五十五地號土地應有部分各二十八分之一之所有權移轉登記予原
告。
確認原告就坐落雲林縣虎尾鎮○○段五之一地號土地上之建物（
門牌號碼：雲林縣虎尾鎮興南里八鄰竹圍二十六號）之特留分十
四之一存在。
訴訟費用新臺幣壹萬陸仟零肆拾捌元由被告負擔。
    事實及理由
甲、程序方面：
一、按原告於判決確定前，得撤回訴之全部或一部。但被告已為
    本案之言詞辯論者，應得其同意。民事訴訟法第262 條第1
    項定有明文。本件原告起訴時，先位訴之聲明為「一、被告
    等應連帶將民國（下同）95年7 月12日就坐落雲林縣虎尾鎮
    ○○段第5 之1 及5 之55地號土地之繼承登記塗銷。二、確
    認原告就坐落雲林縣虎尾鎮○○段5 之1 地號土地之建物（
    門牌號碼：雲林縣虎尾鎮興南里竹圍26號）之應繼分七分之
    一存在。三、訴訟費用由被告共同負擔。」，嗣於97年9 月
    26日本院言詞辯論期日，原告即撤回先位之聲明，被告則當
    庭表示同意撤回，核與上開規定相符，其撤回自應准許；又
    原告先位訴之聲明既經撤回，本院即無庸就其此部分聲明為
    判決，先予敘明。
二、次按，訴狀送達後，原告不得將原訴變更或追加他訴。但請
    求之基礎事實同一者，不在此限。民事訴訟法第255 條第1
    項第2 款定有明文。再按，所謂請求之基礎事實同一，係指
    變更或追加之訴與原訴之主要爭點有其共同性，各請求利益
    之主張在社會生活上可認為同一或關連，而就原請求之訴訟
    及證據資料，於審理繼續進行在相當程度範圍內具有同一性
    或一體性，得期待於後請求之審理予以利用，俾先後兩請求
    在同一程序得加以解決，避免重複審理，進而為統一解決紛
    爭者，即屬之，最高法院95年度臺上字第1573號判決要旨可
    資參照。本件原告於起訴時，備位訴之聲明第1 項為「被告
    等應將坐落雲林縣虎尾鎮○○段第5 之1 及5 之55等地號土
    地應有部分14分之1 之所有權移轉登記於原告所有」，嗣於
    96年8 月31日本院審理中，變更備位聲明為「被告等應分別
    將坐落雲林縣虎尾鎮○○段第5 之1 及5 之55等地號土地應
    有部分各28分之1 之所有權移轉登記予原告所有」。觀其上
    開聲明，核屬訴之變更，然因與請求之基礎事實同一，揆諸
    上開法條之規定，應予准許。
三、末按，確認法律關係之訴，非原告有即受確認判決之法律上
    利益者，不得提起之，民事訴訟法第247 條第1 項前段定有
    明文。又所謂即受確認判決之法律上利益，指因法律關係之
    存否不明確，致被上訴人在私法上之地位有受侵害之危險，
    而此項危險得以對上訴人之確認判決除去而言，最高法院95
    年臺上字第2358號判決意旨可資參照。查，本件雲林縣虎尾
    鎮○○段第5 之1 地號土地上建物（門段號碼：雲林縣虎尾
    鎮興南里竹圍26號）尚未辦理保存登記，原告自無從請求移
    轉登記，然被告又否認其享有繼承權，倘若不訴請確認，原
    告在私法上之法律地位有受侵害之危險，則原告提起確認之
    訴，自有受確認判決之法律上利益及其必要。
乙、實體方面：
一、原告主張：被繼承人沈秀村於95年1 月19日死亡，遺有雲林
    縣虎尾鎮○○段第5 之1 及5 之55地號土地（下稱系爭土地
    ）及5 之1 地號土地上建物（門段號碼：雲林縣虎尾鎮興南
    里竹圍26號，未辦理保存登記，下稱系爭建物）。原告與沈
    勇男、沈勇謀、沈櫻踧、沈櫻仙、沈櫻月及被告二人（沈勇
    輝先於被繼承人死亡，由被告等代位繼承）為被繼承人之法
    定繼承人。被繼承人生前於89年6 月9 日預立遺囑（下稱系
    爭遺囑），被告持系爭遺囑於95年7 月12日辦理繼承登記，
    將系爭土地登記為渠等所有，惟系爭遺囑已違反民法第1223
    條特留分之規定，依法原告對於被繼承人之遺產特留分為14
    分之1 ，原告自得行使扣減權，請求被告返還之，故請求判
    決如原告之備位訴之聲明等語，並聲明：
  (一)被告等應分別將坐落雲林縣虎尾鎮○○段第5 之1 及5 之55
    等地號土地應有部分各28分之1 之所有權移轉登記予原告所
    有。
  (二)確認原告就坐落雲林縣虎尾鎮○○段5 之1 地號土地之建物
    （門牌號碼：雲林縣虎尾鎮興南里竹圍26號）之特留分14之
    1 存在。
二、對被告抗辯之陳述：原告曾安排被繼承人至雙福寶佛門老人
    養護機構療養，且原告住院期間均係由兒女輪流照顧，訴外
    人沈櫻月（即被繼承人女）更曾僱人看護、協助飲食、維
    護生活環境或支付戊○○每月新臺幣（下同）3 萬元之照顧
    費用，訴外人沈櫻踧（即被繼承人長女）亦曾將被繼承人接
    往臺中住處照護，豈能謂被繼承人子女不聞不問，未盡扶養
    義務。再者，被告沈勝傑退伍後即至臺中的餐廳工作，被告
    沈勝翔更因吸毒多次勒戒，其等又如何照顧被繼承人。
三、被告方面：
  (一)被告雖不否認原告為繼承人之一，惟被繼承人於系爭遺囑中
    明示：「茲因立遺囑人沈秀村日常生活起居下來均是媳婦壬
    ○及孫沈勝傑、沈勝翔照料，其他子孫均不聞不問，故立本
    遺囑」等語，顯見原告對被繼承人不聞不問，毫無關心之舉
    ，且被繼承人已明確表示原告不得繼承遺產，原告業已喪失
    繼承權。
  (二)又特留分係概括存在於被繼承人全部遺產上，並非體存在於
    各個標的物上，縱曾行使扣減權，亦僅使其受侵害之特留分
    部分失其效力而已，其回復之特留分仍概括存在於遺產之上
    ，非謂該特留分即易為應有部分，存在於各具體之標的物上
    ，故本件縱認原告未喪失繼承權，而得行使特留分之扣減權
    ，原告備位聲明第一項請求移轉登記仍非有據等語資為抗辯
    ，並聲明：原告之訴駁回。
丙、得心證之理由：
一、原告主張兩造均為被繼承人沈秀村之法定繼承人，被繼承人
    業於95年1 月19日死亡，其法定繼承人有原告、沈勇男、沈
    勇謀、沈櫻踧、沈櫻仙、沈櫻月及被告二人（沈勇輝先於被
    繼承人死亡，由被告二人代位繼承）共8 人，系爭土地及建
    物為被繼承人沈秀村之遺產等情，兩造對此均不爭執，有戶
    籍謄本、土地登記謄本、繼承系統表等件在卷可稽，堪信為
    真。
二、又原告本係以系爭遺囑非為真正為由，據而提起先位之訴，
    主張其享有遺產應繼分7 分之1 ，然嗣後撤回先位聲明，已
    如前述；而原告備位之訴則係以系爭遺囑為真正為其前提事
    實，方得進而主張其遺產特留分為14分之1 ，故原告雖未明
    言承認系爭遺囑為真正，然從原告之撤回先位聲明之行為，
    亦足徵原告並不否認其為真正，是系爭遺囑堪信為真正，附
    此敘明。
三、原告主張被告持系爭遺囑辦理繼承登記，係侵害原告之特留
    分云云；惟此經被告否認，並以前揭情詞置辯，是本件之爭
    點即為：(一)原告有無喪失繼承權。(二)被告所得遺產有無侵害
    原告之特留分。經查：
  (一)原告有無喪失繼承權？
  1.按對於被繼承人有重大之虐待或侮辱情事，經被繼承人表示
    其不得繼承者，喪失其繼承權，民法第1145條第1 項第5 款
    定有明文。次按，民法第1145條第1 項第5 款所謂對於被繼
    承人有重大之虐待情事，係指以身體上或精神上之痛苦加諸
    於被繼承人而言，凡對於被繼承人施加毆打，或對之負有扶
    養義務而惡意不予扶養者，固均屬之，即被繼承人（父母）
    終年臥病在床，繼承人無不能探視之正當理由，而至被繼承
    人死亡為止，始終不予探視者，衡諸我國重視孝道固有倫理
    ，足致被繼承人感受精神上莫大痛苦之情節，亦應認有重大
    虐待之行為。最高法院74年臺上字第1870號判例要旨可資參
    照。是虐待或侮辱不以積極行為為限，消極之不作為亦屬之
    ，然須以重大為必要，而重大與否應以客觀情狀具體定之，
    而非由被繼承人之主觀意思決定之；又喪失繼承權之表示，
    法律上並未限定其方式，為不要式行為，故被繼承人以文書
    或言語明示，亦或以默示方式為之者，均無不可。
  2.本件被繼承人雖於系爭遺囑明示：「茲因立遺囑人沈秀村日
    常生活起居下來均是媳婦壬○及孫沈勝傑、沈勝翔照料，其
    他子孫均不聞不問，故立本遺囑」等語。然原告主張被繼承
    人於89年6 月9 日預立系爭遺囑前，原告曾安排被繼承人至
    雲林縣私立雙福寶佛門老人養護中心療養（88年12月至89年
    2 月）乙節，業據其提出安養證明書可證，核與證人丙○○
    到庭證稱：因為沈秀村不願與原告同住，所以原告送他去安
    養院等語，及證人江乙○○到庭證稱：有一陣子原告把沈秀
    村接到養老院去住，好一點之後又再接回來住，養老院的費
    用係由原告去繳納的等語相符，堪信屬實。是原告既曾出資
    將被繼承人安置於養護機構，縱未親自照顧養護被繼承人，
    亦難認為原告有何惡意不予扶養被繼承人之行為。
  3.又原告主張系爭遺囑之記載，被繼承人並無使其他繼承人喪
    失繼承權之意思，業據證人辛○○（即系爭遺囑見證人）到
    庭證稱：沒有印象立遺囑人（即被繼承人）有談到不要讓其
    他人繼承等語，及證人庚○○（即系爭遺囑見證人）到庭證
    稱：他（指被繼承人）只有談到要給阿輝的兒子（指被告二
    人），沒有說到不要給其他的人等語在卷，堪信被繼承人並
    無使其他繼承人喪失繼承權之意思。
  4.綜上，被繼承人於系爭遺囑之記載，當無使其他繼承人喪失
    繼承權之意思，而原告又未有何重大之虐待或侮辱之客觀情
    事，揆諸上開說明，原告之繼承權應仍存在，並無喪失。
  (二)被告所得遺產有無侵害原告之特留分？
  1.按特留分制度，乃於繼承時，被繼承人必須遺留遺產之一定
    部分於其繼承人之制度，我國民法針對為被繼承人之直系血
    親卑親屬之特留分為其應繼分之2 分之1 ，而直系血親尊親
    屬之應繼分之比例，應與他同順位之繼承人平均，民法第12
    23條第1 款、第1144條第1 款分別定有明文。又遺囑人於不
    違反關於特留分規定之範圍內，得以遺囑自由處分遺產，民
    法第1187條定有明文。次按，應得特留分之人，如因被繼承
    人所為之遺贈，致其應得之數不足者，得按其不足之數由遺
    贈財產扣減之；受遺贈人有數人時，應按所得遺贈價額比例
    扣減，民法第1225條亦定有明文。再按，遺產繼承與特留分
    之扣減，二者性質及效力均不相同。前者為繼承人於繼承開
    始時，原則上承受被繼承人之財產上一切權利義務；繼承人
    有數人時，在分割遺產前，各繼承人對於遺產全部為公同共
    有。後者則係對遺產有特留分權利之人，因被繼承人之遺贈
    致其應得之數不足，於保全特留分之限度內，對遺贈財產為
    扣減。而扣減權之行使，須於繼承開始後始得對受遺贈人（
    非必為法定繼承人）為之；且為單方行為，一經表示扣減之
    意思，即生效力。於法律未明文規定或當事人合意之情形下
    ，應不生雙方間之公同共有關係。最高法院96年度臺上字第
    1282號判決意旨可資參照。
  2.本件被繼承人沈秀村所立系爭遺囑之意旨，係將系爭土地及
    建物遺贈予被告二人共同繼承。然原告及被告同為被繼承人
    沈秀村之第一順位繼承人，原告未受遺產分配，被告等則依
    系爭遺囑分得系爭土地及建物之全部，故侵害原告之特留分
    即應繼分14分之1 （1/7 ×1/2 ＝1/14），揆諸上開法條規
    定及最高法院判決意旨，原告自得請求扣減之。從而，原告
    據此請求被告應分別將系爭土地應有部分各28分之1 之所有
    權移轉登記予原告，及請求確認原告就系爭建物之特留分14
    分之1 存在，為有理由，應予准許。
四、本件事證已臻明確，兩造其餘攻擊防禦方法、舉證及於言詞
    辯論終結後所提出之各項主張、答辯及舉證，於判決結果不
    生影響，爰不予一一論列，併予敘明。
丁、據上論斷，原告之訴為有理由，依民事訴訟法第78條，判決
    如主文。
中    華    民    國    97    年    10    月    9     日
                  家事法庭  法  官    潘雅惠
以上正本係照原本作成。
如對本判決上訴，應於判決送達後20日內向本院提出上訴狀（須
附繕本）。
中    華    民    國    97    年    10    月    9     日
                            書記官    陳美華


司法院資訊處製作；財團法人民間司法改革基金會備份。
